臺中高等行政法院判決　　　　　　　　　　　　　　　九十年度訴字第一六三○號
　　　　　　　　　　　　　　　.
　　原　　　告　甲○○
　　訴訟代理人　孫耀輝會計師
　　代　表　人　乙○○
　　訴訟代理人　丙○○
右當事人間因遺產稅事件，原告不服財政部中華民國九十年十月九日台財訴字第○八
九○○四八四五九號訴願決定，提起行政訴訟。本院判決如左︰
　　主  文
訴願決定、原處分（復查決定）關於本件遺產總額項目內被繼承人死亡前三年內現金
贈與原告超過新臺幣壹仟柒佰肆拾捌萬參仟陸佰拾伍元部分，均撤銷。
原告其餘之訴駁回。
訴訟費用由被告負擔百分之一，餘由原告負擔。
　　事  實
甲、事實概要：原告被繼承人吳榮裕於民國八十五年九月二十六日死亡，原告於八十
    六年三月二十五日申報遺產稅，經被告機關核定遺產總額為新臺幣（下同）九一
    八、七三一、三九○元，遺產淨額四七七、九九九、七一九元，應納稅額一七五
    、三九七、六六二元。原告不服，乃就遺產總額項目內被繼承人死亡前三年內之
    現金贈與一七、五一九、六一五元及債權項下八十二年度綜合所得稅退稅款八二
    、五００元，扣除額項下即被繼承人死亡前三年內贈與應納之贈與稅二五、七五
    五、六九九元，申請復查，未獲准變更，再經提起訴願申請復查，未獲變更，提
    起訴願，亦遭駁回，遂就遺產總額項目內被繼承人死亡前三年內之現金贈與一七
    、五一九、六一五元及扣除額項下即被繼承人死亡前三年內贈與應納之贈與稅二
    五、七五五、六九九元部分，提起本件訴訟。
乙、兩造爭點及陳述：
壹、原告方面：
一、聲明：訴願決定及原處分均撤銷。
二、陳述：
  (一)關於被繼承人死亡前依法應納之各項稅捐部分：
  1.繼承人因繼承而承受被繼承人遺產：
    按『繼承人自繼承開始時，除本法另有規定外，承受被繼承人財產上一切權利、
    義務。但權利義務專屬於被繼承人本身者，不在此限。』乃民法第一千一百四十
    八條規定，依其規定繼承人係承繼被繼承人地位所生之效果。又所謂之『財產上
    之一切權利』，就金錢債權言，並不以民法上發生者為限，即公法關係所生之請
    求權，亦包括在內。反之亦然，被繼承人所負之債務，不論是私法上債務或公法
    上債務，除被繼承人一身專屬之債務外，依我國現行實務及學者通說見解，仍為
    繼承之標的，亦為法務部法八十一律字第０二九九八號函解釋在案。上述所指之
    公、私法上債務，也就是遺產及贈與稅法第十七條第一項第八、九款『被繼承人
    死亡前依法應納之各項稅捐、罰鍰及罰金。』『被繼承人死亡前，未償之債務，
    具有確實證明者。』。
  2.次按稅捐債務乃法定之債，於法定課稅要件成立時，即已發生。故凡被繼承人死
    亡前，依稅捐法已發生之各項稅捐，屬「被繼承人」依法應納之各項稅捐，均為
    被繼承人遺產上標的，依前揭法律規定，應自遺產總額內扣除，並據以計算遺產
    淨額後，再依法課徵遺產稅額。本件繼承發生時，被繼承人遺有當年度尚未繳納
    之綜合所得稅、地價稅及贈與稅等，分別為三八七、一六八元，九三０、二七一
    元及二五、七五五、六九九元，繼承人依前揭規定，申請自遺產總額內扣除此等
    生前稅捐債務。被告官署於審查後，准予如數核列所得稅、地價稅，另加計被繼
    承人另筆生前贈與稅二、六０五、六八０元 (被繼承人生前捐贈芳苑鄉普天宮重
    建基金六、五００、０００元，因不符遺產及贈與稅法第二十條不計入贈與總額
    規定之要件，經被告官署另案開徵贈與稅三、二五０、０００元，嗣經繼承人於
    八十九年一月七日繳納完竣)。易言之，被告官署對前揭被繼承人生前未納之稅
    捐，亦認屬遺產及贈與稅法第十七條第一項第八款『被繼承人死亡前依法應納之
    各項稅捐』，准予自遺產總額內扣除 (請詳核定通知書第一頁扣除額項目下被繼
    承人死亡前依法應納之各項稅捐、罰鍰及罰金欄)。惟，系爭贈與稅額二五、七
    五五、六九九元則未獲准自遺產總額內扣除，明顯違反前述法律明文規定，首應
    陳明。
  3.被繼承人死亡前依法應納之各項稅捐，屬被繼承人生前未償債務之一，應自遺產
    總額內扣除：
    查被告官署及其上級訴願決定官署否准本件系爭贈與稅額自遺產總額內扣除，無
    非是引用財政部八十一年六月三十日台財稅第000000000號函釋『主旨
    ：被繼承人死亡前三年內之贈與應併課遺產稅，如該項贈與至繼承發生日止，稽
    徵機關尚未發單課徵時，應先以繼承人為納稅義務人開徵贈與稅，再依遺產及贈
    與稅法第十五條及第十一條第二項規定辦理，惟該項贈與不得再自遺產總額中扣
    除。』細觀此函意旨，似隱指被繼承人因生前贈與行為所生之稅捐債務，其課稅
    義務人為繼承人，再進而解釋是項贈與稅，不屬於被繼承人遺產內之消極財產（
    即生前未償債務），頗有移花接木，與法律明文相悖之嫌。第查遺產及贈與稅法
    第七條明白規定『贈與稅之納稅義務人為贈與人。』是本件被繼承人生前已發生
    之贈與稅自屬被繼承人之稅捐債務，而非繼承人原生之債務，此有被告官署核發
    之系爭贈與稅繳款書 (請參照稅義務人欄)，可供覆按。此與被告官署自稱之『
    ．．．於被繼承人死亡前尚未發單，嗣被繼承人死亡，．．．故應「改」以繼承
    人為納稅義務人開徵贈與稅』（請見訴願決定書第三頁第十三行以下），尚有未
    合。顯然，被告所陳述與其實際之行政作為不相吻合，互為矛盾。再者，上開財
    政部函釋係引用法務部八十一年三月四日法八十一律字第０二九九八號函『公法
    上之租稅債務具有財產性，而不具一身專屬性，故關於被繼承人公法上之租稅債
    務仍應依民法繼承編有關規定處理。』詳細而言，法務部該號函釋已明白指明，
    被繼承人之公法上債務，仍應依民法第一千一百四十八條之法理；也就是說繼承
    開始時，被繼承人已生之公法上債務，應屬被繼承人遺產，再由繼承人依法承受
    一切義務。就此再論，細觀該法務部函說明第三點，贈與稅之納稅義務人為贈與
    人，除有例外情形於贈與人行蹤不明或逾繳納期限尚未繳納，且在中華民國無財
    產可供執行時，方得以受贈人為納稅義務人。由上可知，納稅義務人之所屬，乃
    租稅法定原則，應依法律規定，稽徵機關不得任意以解釋之方法變更納稅義務人
    。
  4.遺產及贈與稅法第十七條第一項與同法第十一條第二項兩者不同，不得任意混淆
    ：遺產及贈與稅法第十七條與同法第十一條兩者之立法意旨並不相同，前者係就
    被繼承人遺留財產項目內，實質上無能力負擔稅捐之消極財產等，如生前未償債
    務、對配偶子女等之扶養義務等，自積極財產 (即遺產總額）內扣除，俾免遺產
    稅之過重。後者係為防杜以生前之贈與行為，預為分割財產，規避累進稅率而達
    逃漏遺產稅之目的。而兩者之規範客體，第十七條第一項係針對該條所訂十一款
    得自遺產總額內減除之「扣除額」項目而為規定，其立法目的旨在計算遺產淨額
    ；第十一條第二項則係配合同法第十五條將視為遺產之生前贈與所繳納之贈與稅
    額，自遺產稅額內扣抵而為規定，其立法目的在將因生前贈與視為遺產併入遺產
    總額課徵遺產稅，所造成重複課稅之影響消除。故自立法意旨及規範對象檢視，
    二者顯然不同。
    被告官署誤將被繼承人生前未償付之稅捐與應自遺產總額內扣抵之贈與稅額二者
    混淆，並援用上開財政部000000000號函釋，認系爭贈與稅額不得適用
    遺產及贈與稅法第十七條第一項第八款之規定，自遺產總額內扣抵，否則將造成
    重複減除之不合理現象云云，原告對其違法解釋之不同見解已如上前述。茲再費
    辭說明者，前開遺產及贈與稅法第十七條第一項第八款僅就「被繼承人死亡前應
    納之各項稅捐、罰鍰及罰金。」為規定，並未設有所謂「依同法第十一條第二項
    已扣抵遺產稅之贈與稅，即不得算入遺產總額中扣除」之除外規定。因此被告官
    署對被繼承人因生前贈與所生之二筆贈與稅，作不一致處理；亦即其一容認屬生
    前應納未納之稅捐，另一則否准，明顯在法律明文規定外為行政處分，於法不符
    。
  5.與本件遺產稅申報事件相同之情事，被繼承人於其前次繼承時，亦有死亡前應納
　　未納之贈與稅，經財政部台北市國稅局審理核定列入「扣除額」內，先計算遺產
　　淨額，再計算出遺產稅額，再將上述贈與稅額自遺產稅額內扣除。而本次繼承，
　　被告官署否准將系爭贈與稅額列為遺產及贈與稅法第十七條第一項第八款「被繼
　　承人死亡前，依法應納未納之稅捐」，於法律未有變更之情事下，被告官署對相
　　同之事件，作不一致之解釋，顯有違誤。
  (二)關於被繼承人死亡前三年內之現金贈與部分：
    被告官署原核定本件遺產總額內有被繼承人死亡前三年內之現金贈與一七、五一
    九、六一五元，原告於訴願程序中已提出理由並陳附相關資金流程。然，訴願決
    定官署財政部漏未就此部作出決定，故請容俟原告於收到財政部補作此部之決定
    文或被告官署提出之答辯理由後，再提相關事證暨理由。
    查原告自復查、訴願、起訴即一再主張被告機關核定此部生前贈與，應自贈與總
　　額內加計扣除繼承日後發單繳納之贈與稅二五、七五五、六九九元。惟復查、訴
　　願決定甚至於本案繫屬後被告官署提出之答辯狀均未對原告的主張有所論斷及陳
　　述。爰就原告於本案繫屬後申請閱卷抄錄自訴願卷內被告官署所作之補充答辯書
　　，提出相關之資金流程說明及理由如後：
　1.原告帳戶關於此筆生前現金贈與之資金來源及用途說明：
 　日期存入支出資金來源及去路說明：
　(1)85.06.14 $24,700,000 自被繼承人帳戶轉帳存入原告帳戶。
　(2)85.07.06 $6,062,848 繳納系爭贈與土地之土地增值稅。
　(3)85.07.19 1,153,537 繳納系爭贈與土地一筆及房屋十八筆之贈與稅。
　(4)85.12.02 19,281,718 繳納系爭土地一筆之贈與稅。
　(5)85.12.02 3,260,484 繳納系爭土地一筆，房屋四筆之贈與稅。
　(6)85.12.03 3,213,497 繳納系爭土地五筆，房屋五筆之贈與稅。
　2.查本件遺產稅事件關於被繼承人生前贈與不動產計有三十五筆，分別為土地八筆
　　，房屋二十七筆。上述不動產贈與之相關事務係由被繼承人委任原告處理，包括
　　不動產所有權之移轉登記，及有關之稅負繳納等。此項委任事實，有如后所陳述
　　可供覆案。上述原告受委任事務之一，即辦理所有權移轉登記，甚且遭致原告不
　　肖兒，以原告及受贈人吳林孟蓁〈原告之媳〉、吳姵宇、吳妃紋〈原告之女〉涉
　　有偽造文書之嫌，提出刑事告訴。嗣經檢察官仔細察明後，確認贈與事實為真正
　　，而獲不起訴處分在案〈台灣士林地方法院檢察署八十六年偵字第五八八三號不
　　起訴處分書及台灣高等法院檢察署八十九年度議字第一八八八號處分書〉。且原
　　告之不肖兒另以民事起訴方式，請求法院判命吳林孟蓁、吳姵宇、吳妃紋塗銷所
　　有權登記，亦蒙台灣高等法院審理後，判決駁回原告之訴。其判決理由中，亦判
　　斷原告因委任授權代辦不動產登記為有權代理（台灣高等法院八十八年度上字第
　　六十七號判決書）。
　3.原告另一受委任事務，即繳納本件因贈與不動產所生之相關土地增值稅、贈與稅
    等，換言之，即牽涉本件訴訟標的生前贈與原告現金之計算。查被告官署核定是
    筆現金贈與，係以八十五年六月十四由被繼承人轉帳存入原告帳戶之二四、七０
    ０、０００元，視為贈與，並准予減除原告受贈而附有負擔部分，即同年七月六
    日由原告帳戶提領繳納因移轉系爭土地之土地增值稅六、０二六、八四八元，及
    同年月十九日繳納之贈與稅一、一五三、五三七元，並以其餘額一七、四八三、
    六一五元（被告官署誤算為一七、五一九、六一五元），核定為生前贈與現金之
    數額。惟其後原告為履行受委任處理事物之義務，即繳納其餘之贈與稅二五、七
    五五、六九九元，則遭被告官署否認為受贈財產之附有負擔，而不准自受贈現金
    內減除。此點，也就是原告一再主張之附有負擔並業經履行者應自贈與總額內扣
    除之本意。又繼承日前發單並經繳納之土地增值稅贈與稅准自受贈現金（即贈與
    總額）內扣除；而繼承發生日之後所繳納之其餘贈與稅，不准自贈與總額內扣除
    （按被告官署一再誤以為原告主張者為應自『遺產總額』內扣除，見被告答辯狀
    第三頁最後一行及第四頁第二行），顯有相同事件而前後處分不一致之情形。綜
    上，請准予追認原告受贈所附之負擔二五、七五五、六九九元，並撤銷被告官署
    對於此部分生前贈與現金之處分。
貳、被告方面：
一、聲明：求為判決駁回原告之訴。
二、陳述：
  (一)按「被繼承人死亡前三年內贈與之財產，依第十五條之規定併入遺產課徵遺產稅
    者，應將已納之贈與稅連同按郵政儲金匯業局一年期定期存款利率計算之利息，
    自應納遺產稅額內扣抵。」「被繼承人死亡前三年內贈與下列個人之財產，應於
    被繼承人死亡時，視為被繼承人之遺產，併入其遺產總額，依本法規定徵稅：一
    、被繼承人之配偶。二、被繼承人依民法第一千一百三十八條及第一千一百四十
    條規定之各順序繼承人。三、前款各順序繼承人之配偶。」為行為時遺產及贈與
    稅法第十一條第二項及第十五條所明定。又「被繼承人死亡前三年內之贈與應併
    課遺產稅者，如該項贈與至繼承發生日止，稽徵機關尚未發單核課時，應以繼承
    人為納稅義務人開徵贈與稅，再依遺產及贈與稅法第十五條及第十一條第二項規
    定辦理，惟該項贈與不得再自遺產總額中扣除。說明：二、被繼承人生前既有符
    合遺產及贈與稅法第十五條規定之贈與而未經核課贈與稅者，即應先行就該贈與
    事實開徵贈與稅，再將該贈與之財產併入遺產總額計課遺產稅。於開徵贈與稅時
    ，參照法務部八十一年三月四日法八一律二九九八號函略以「公法上之租稅債務
    具有財產性，而不具一身專屬性，故關於被繼承人公法上之租稅債務仍應依民法
    繼承編有關規定處理」。故應以繼承人為納稅義務人發單課徵，該項贈與稅款並
    准適用同法第十一條第二項規定，自應納遺產稅額內扣抵。三、又此類贈與，依
    前揭法條規定，已贈與之財產既經視為被繼承人之遺產，且核課之贈與稅得直接
    扣抵應納之遺產稅額，則此類贈與核課之贈與稅，於贈與財產併課遺產稅時，其
    性質與核課之遺產稅無異，故尚未繳納者，亦與核課之遺產稅同，不得再自遺產
    總額中扣除。」財政部八十一年六月三十日台財稅第000000000號函釋
    有案。
  (二)本件被繼承人吳榮裕君於八十五年九月二十六日死亡，原告於八十六年三月二十
    五日申報遺產稅，經被告機關核定遺產總額為九一八、七三一、三九○元，遺產
    淨額四七七、九九九、七一九元，應納稅額一七五、三九七、六六二元。原告不
    服，復查時主張被繼承人死亡前三年內之贈與其中在繼承日前發單並繳納之贈與
    稅一、一五三、五三七元，被告機關准自遺產總額—死亡前三年內贈與項下扣除
    ，惟繼承日後發單並經繳納之贈與稅二五、七五五、六九九元卻否准自遺產總額
    中扣除，顯有同一事實而前後處分不一致之情形。另遺產總額—債權項下，列有
    八十二年度綜所稅退稅款八二、○○○元，上開退稅款業於八十八年十二月十日
    奉准將受款人更名為原告，故被繼承人死亡日並無遺留上開債權，應准予減除云
    云。經被告機關以被繼承人死亡前三年內贈與應併課遺產稅者，如至繼承日止，
    稅捐機關尚未發單課徵，則因被繼承人已死亡，乃改以繼承人為納稅義務人開徵
    贈與稅，依首揭財政部函釋規定，該贈與稅得扣抵遺產稅，惟不得自遺產總額中
    扣除，原核定並無不合。至被繼承人八十二年度綜合所得稅退稅款，金額八二、
    五○○元，經查退稅支票之發票日為八十六年三月八日（被繼承人死亡日後），
    受款人為被繼承人，是被繼承人死亡時遺有上開債權，自應併入遺產總額。至被
    繼承人死亡後，受款人更正為原告或其他繼承人，乃為兌領票款之便宜措施，原
    告主張應自遺產總額減除，尚不足採，復查後乃予維持原核定。原告不服，循序
    提起訴願，遞遭駁回。
  (三)訴訟意旨略謂：凡被繼承人死亡前，依稅捐法已發生之各項稅捐，屬被繼承人依
    法應納之各項稅捐，均為被繼承人遺產上標的，應自遺產總額內扣除，並據以計
    算遺產淨額後，再依法課徵遺產稅，是被繼承人生前已發生之贈與稅自屬被繼承
    人之稅捐債務，而非繼承人之原生債務，系爭贈與稅額二五、七五五、六九九元
    ，被告機關否准自遺產總額內扣除，無非是引用財政部八十一年六月三十日台財
    稅第000000000號函釋規定，惟該函釋似隱指被繼承人因生前贈與行為
    所生之稅捐債務，其課稅義務人為繼承人，頗有移花接木之嫌。再，遺產及贈與
    稅法第十七條與同法第十一條之立法意旨並不相同，前者係就被繼承人遺留財產
    項目內，實質上無能力負擔稅捐之消極財產等，自積極財產（即遺產總額）內扣
    除，俾免遺產稅過重。後者係為防杜以前之贈與行為，預為分割財產，規避累進
    稅率而達逃漏遺產稅之目的，二者規範客體不同，被告機關將二者混淆，於法不
    符。
  (四)經查被告機關核定被繼承人死亡前三年內贈與其媳婦及女兒計七四、一八二、三
    二一元，贈與配偶（即原告）現金一八、○九一、七八九元及一七、五一九、六
    一五元，共計一○九、七九三、七二五元；其中贈與媳婦及女兒部分，經被告機
    關核課贈與稅共計二六、九○九、二三六元，其中在繼承日（八十五年九月二十
    六日）前發單並經原告於八十五年七月十九日繳納之贈與稅一、一五三、五三七
    元，被告機關係將之自應納遺產稅額中扣除，並非列入被繼承人之應納未納稅捐
    扣除，原告顯有誤解。至於繼承日後發單之贈與稅二五、七五五、六九九元，雖
    仍屬被繼承人應納稅捐，惟依民法第一千一百四十七條及一千一百四十八條規定
    ，繼承人自繼承開始承受被繼承人財產上之一切權利、義務，故財政部八十一年
    六月三十日台財稅第000000000號函釋規定應改以繼承人為納稅義務人
    開徵贈與稅，並無不合；又系爭贈與稅經繼承人於八十五年十二月二日及三日繳
    納完畢，故被告機關將該贈與媳婦及女兒之財產依遺產及贈與稅法第十五條規定
    ，併計被繼承人遺產總額課稅，另依同法第十一條第二項規定，將已納之二筆贈
    與稅額計二六、九○九、二三六元連同利息自應納遺產稅額中扣抵，亦無違誤之
    處，原告主張，被告機關對被繼承人生前贈與所生之二筆贈與稅，作不一致處理
    ，並非事實。又此類贈與，依前揭法條規定，已贈與之財產既經視為被繼承人之
    遺產，且核課之贈與稅得直接扣抵應納之遺產稅額，則此類贈與核課之贈與稅，
    於贈與財產併課遺產稅時，其性質與核課之遺產稅無異，自無又再准該贈與稅額
    得自遺產總額中扣除之理，否則將造成重複減除之不合理現象，所訴自不足採。
  (五)本件原告主張被繼承人死亡前三年內贈與女兒及媳婦部分，經被告機關於繼承日
    後發單並經繳納之贈與稅二五、七五五、六九九元，屬贈與附有負擔，應自死亡
    前三年內贈與總額一七、五一九、六一五元中扣除，並主張被告機關及訴願決定
    機關漏未論斷。然查卷附原告復查申請書說明二，僅繪表說明被繼承人生前借款
    轉存原告帳戶並用以繳納部分稅款之資金流程，並未表示對該項核定不服，故此
    部份難認被告機關漏未決定。又大法官吳庚著行政法之理論與實用增訂五版第五
    二七頁有謂「（一）未記明理由之處分得事後補正，對效力不生影響（行政程序
    法第一一四條第二款），但補正之最後期間為訴願決定前或行政訴訟起訴前。（
    二）理由雖屬不備，但不影響行政處分事實認定及法規適用者，受理行政爭訟機
    關或法院，仍駁回原告之訴，遇此情形，處分之理由不備可視為已經決定書或判
    決書所補正。」本件原告復查申請書說明三雖主張死亡後發單之二五、七五五、
    六九九元稅款屬贈與附有負擔，應自贈與總額中扣除，惟說明四復主張該項稅款
    應自遺產總額中扣除，被告機關復查決定就贈與附有負擔部分，雖未論述不足採
    之理由，然訴願決定機關囑被告機關補充答辯時，被告機關業以九十年七月十三
    日中區國稅法字第○九○○○三八五三一號函補充說明原告主張該二五、七五五
    、六九九元稅款應自贈與總額扣除，於法無據，難謂原處分（復查決定）有何違
    法或不當之處。
　(六)查所謂贈與附有負擔，限由受贈人負擔部分，始得自贈與總額中扣除，此觀諸遺
　　產及贈與稅法第二十一條規定自明，本案系爭二五、七五五、六九九元贈與稅（
　　被繼承人贈與女兒及媳婦部分），並非由受贈人以自有資金繳納，自不得自贈與
　　額中扣除；至原告受贈二四、七○○、○○○元時，是否即與被繼承人約定應負
　　擔他筆贈與稅款？理應由原告負舉證責任，然原告已自承無法提出贈與附有負擔
　　之契約書等相關資料證明。故本案該二五、七五五、六九九元稅款無論係於被繼
　　承人死亡前發單或被繼承人死亡後發單，均難認原告所稱其受贈二四、七○○、
　　○○○元時即附有應繳納他筆贈與稅款之主張為可採。另原告雖提出贈與稅繳清
　　證明書主張系爭贈與其已於被繼承人死亡前申報贈與，惟被告機關接到贈與稅申
　　報書後，當即針對申請人之主張進行查核（如：申請人主張為買賣案件或贈與附
　　有負擔等情），再據以核發繳款書，並非經申請人申報即應立即發單開徵贈與稅
　　，故原告主張系爭贈與稅為被繼承人生前應納稅捐，屬贈與附有負擔，應自贈與
　　總額中扣除，尚不足採。
　(七)再查行為時遺產及贈與稅法第十一條第二項規定「被繼承人死亡前三年內贈與之
　　財產，依第十五條之規定併入遺產課徵遺產稅者，應將已納之贈與稅連同按郵政
　　儲金匯業局一年期定期存款利率計算之利息，自應納遺產稅額內扣抵。」係為避
　　免因被繼承人死亡前三年內贈與之財產併入遺產課稅，造成遺產稅與贈與稅間重
　　複課稅之情形，而此類贈與核課之贈與稅，於贈與財產併課遺產稅時，其性質與
　　核課之遺產稅無異，故財政部八十一年六月三十日台財稅第000000000
　　函明釋，如該項贈與至繼承發生日止，稽徵機關尚未發單課徵時，應改以繼承人
　　為納稅義務人開徵贈與稅，並得自應納遺產稅額內扣抵，然不得再自遺產總額內
　　扣除，否則將造成重複減除之不合理現象，有違租稅公平原則。又系爭贈與稅與
　　原告所主張被繼承人應納未納之綜合所得稅、地價稅及他筆贈與稅（贈與芳苑鄉
　　普天宮，非屬遺產及贈與稅法第十五條規定應併入遺產之贈與）性質不同，原告
　　主張系爭贈與稅除自遺產稅額內扣抵外，仍應再自遺產總額中減除，顯不足採。
  (八)基上論結：原處分及所為復查、訴願決定並無違誤，請判准如訴之聲明。
　　理  由
一、按「被繼承人死亡前三年內贈與之財產，依第十五條之規定併入遺產課徵遺產稅
    者，應將已納之贈與稅連同按郵政儲金匯業局一年期定期存款利率計算之利息，
    自應納遺產稅額內扣抵。」「被繼承人死亡前三年內贈與下列個人之財產，應於
    被繼承人死亡時，視為被繼承人之遺產，併入其遺產總額，依本法規定徵稅：一
    、被繼承人之配偶。二、被繼承人依民法第一千一百三十八條及第一千一百四十
    條規定之各順序繼承人。三、前款各順序繼承人之配偶。」為行為時遺產及贈與
    稅法第十一條第二項及第十五條所明定。又「被繼承人死亡前三年內之贈與應併
    課遺產稅者，如該項贈與至繼承發生日止，稽徵機關尚未發單核課時，應以繼承
    人為納稅義務人開徵贈與稅，再依遺產及贈與稅法第十五條及第十一條第二項規
    定辦理，惟該項贈與不得再自遺產總額中扣除。說明：二、被繼承人生前暨有符
    合遺產及贈與稅法第十五條規定之贈與而未經核課贈與稅者，即應先行就該贈與
    事實開徵贈與稅，再將該贈與之財產併入遺產總額計課遺產稅。於開徵贈與稅時
    ，參照法務部八十一年三月四日法八一律二九九八號函略以「公法上之租稅債務
    具有財產性，而不具一身專屬性，故關於被繼承人公法上之租稅債務仍應依民法
    繼承編有關規定處理」。故應以繼承人為納稅義務人發單課徵，該項贈與稅款並
    准適用同法第十一條第二項規定，自應納遺產稅額內扣抵。三、又此類贈與，依
    前揭法條規定，已贈與之財產既經視為被繼承人之遺產，且核課之贈與稅得直接
    扣抵應納之遺產稅額，則此類贈與核課之贈與稅，於贈與財產併課遺產稅時，其
    性質與核課之遺產稅無異，故尚未繳納者，亦與核課之遺產稅同，不得再自遺產
    總額中扣除。」財政部八十一年六月三十日台財稅第000000000號函釋
    有案。
二、本件原告等之被繼承人吳榮裕於八十五年九月二十六日死亡，原告於八十六年三
    月二十五日申報遺產稅，經被告核定遺產總額為九一八、七三一、三九○元，遺
    產淨額四七七、九九九、七一九元，應納稅額一七五、三九七、六六二元等情，
    有申報書及核定書附原處分卷可稽，且為兩造所不爭，自屬實在。原告雖主張其
    被繼承人死亡前三年內之贈與其中在繼承日前發單並繳納之贈與稅一、一五三、
    五三七元，被告准自遺產總額—死亡前三年內贈與項下扣除，惟繼承日後發單並
    經繳納之贈與稅二五、七五五、六九九元卻否准自遺產總額中扣除，顯有同一事
    實而前後處分不一致之情形云云。惟查被告核定被繼承人死亡前三年內贈與其媳
    婦及女兒計七四、一八二、三二一元，贈與配偶（即原告）現金一八、○九一、
    七八九元及一七、五一九、六一五元，共計一○九、七九三、七二五元；其中贈
    與媳婦及女兒部分，經被告核課贈與稅共計二六、九○九、二三六元，其中在繼
    承日（八十五年九月二十六日）前發單並經原告於八十五年七月十九日繳納之贈
    與稅一、一五三、五三七元，被告係將之自應納遺產稅額及遺產總額中扣除，並
    非列入被繼承人之應納未納稅捐扣除，有原處分卷可稽，原告顯屬誤解。至於繼
    承日後發單之贈與稅二五、七五五、六九九元，原告雖主張係被繼承人死亡前依
    法應納之各項稅捐，屬被繼承人生前未償債務之一，應自遺產總額內扣除云云。
    惟依原告主張該稅款係繳納吳榮裕贈與吳林孟貞（原告狀載為吳林孟蓁，為吳榮
    裕之媳）、吳姵宇（吳榮裕之女）、吳妃紋（吳榮裕之女）等人房地之稅款（見
    本院卷附原告所提補呈證據狀附贈與稅繳清證明，又本判決事實欄原告陳述中(二)
    之1.部分參照），各該贈與之時間俱在吳榮裕死亡之前數月之內，受贈人又均係
    被繼承人依民法第一千一百三十八條及第一千一百四十條規定之各順序繼承人或
    各該順序繼承人之配偶。依行為時遺產及贈與稅法第十五條規定「被繼承人死亡
    前三年內贈與下列個人之財產，應於被繼承人死亡時，視為被繼承人之遺產，併
    入其遺產總額，依本法規定徵稅。」既依法均應於被繼承人死亡時，視為被繼承
    人之遺產，併入其遺產總額，依遺產及贈與稅法規定徵稅，則所徵之稅自係遺產
    稅而非贈與稅甚明。則縱有先行核課贈與稅並得直接扣抵應納之遺產稅額，參照
    財政部八十一年六月三十日台財稅第000000000號函釋「．．．核課之
    贈與稅得直接扣抵應納之遺產稅額，則此類贈與核課之贈與稅，於贈與財產併課
    遺產稅時，其性質與核課之遺產稅無異，故尚未繳納者，亦與核課之遺產稅同，
    不得再自遺產總額中扣除。」之意旨（乃本於上開法律所規定之旨而為解釋），
    稅捐機關縱有先行核課贈與稅之舉，核屬行政之便宜措施，並不影響其法律上仍
    應屬遺產稅之性質。亦不因納稅義務人自行申報贈與稅而變更其性質。而遺產稅
    之納稅義務人依遺產及贈與稅法第六條第一項規定有遺囑執行人者，為遺囑執行
    人；無遺囑執行人者，為繼承人及受遺贈人。乃原告倒果為因，反以稅捐機關既
    曾核課以贈與稅，再舉遺產及贈與稅法第七條「贈與稅之納稅義務人為贈與人。
    」之規定，反推謂既係本件被繼承人生前已發生之贈與稅自屬被繼承人之稅捐債
    務，並非繼承人原生之債務，遽指為係其被繼承人所負之稅捐債務，應依遺產及
    贈與稅法第十七條第一項第八款規定予以扣除，自非可取。
三、關於遺產總額項目內被繼承人死亡前三年內之現金贈與一七、五一九、六一五元
    部分，原告雖主張係遺產及贈與稅法第二十一條所規定附有負擔之贈與，並業經
    履行者應自贈與總額內扣除，其後原告為履行受委任處理事務之義務，即繳納其
    餘之贈與稅二五、七五五、六九九元，卻遭被告官署否認為受贈財產之附有負擔
    ，而不准自受贈現金內減除云云。惟原告非但無何贈與附有負擔字據之提出，且
    所贈一七、五一九、六一五元與所稱代繳之稅款二五、七五五、六九九元之金額
    ，亦相去甚遠，此外復無其他舉證，尚難憑信。被告初查雖曾從寬就被繼承人存
    入原告帳戶存款扣除部分金額，再予計算被繼承人死亡前三年內之現金贈與數額
    （詳如後述），惟亦不因之而得認其餘部分均應予扣除。則本部分原告主張依遺
    產及贈與稅法第二十一條之規定全部予以扣除，本全無可取，惟依被告承辦人員
    當初之查簽報告可知，該贈與金一七、五一九、六一五元之求得，確係將存入原
    告帳戶之二四、七００、０００元，視為贈與，並減扣六、０二六、八四八元，
    及一、一五三、五三七元而得（見原處分卷第七六二頁），惟其中六、０二六、
    八四八元應為六、０六二、八四八元（見原處分卷第三三四頁原告士林區農會存
    摺影本），故其餘額應為一七、四八三、六一五元，被告卻誤為一七、五一九、
    六一五元（多核差額三六、０００元），核定為生前贈與現金，則被繼承人死亡
    前三年內之現金贈與超過一七、四八三、六一五元部分，自屬有誤，訴願決定予
    以維持，自有未合。其餘部分則原處分及訴願決定均無違誤。又關於遺產總額項
    目內被繼承人死亡前三年內之現金贈與部分，原告於復查申請書及訴願申請書之
    說明欄（相當理由欄）中均已載明被繼承人死亡前三年內之現金贈與一七、五一
    九、六一五元部分，並說明其資金流程，意即表明對該部分已有不服，被告認該
    部分未聲明不服，尚有誤會，併此敘明。
四、綜上所述，關於遺產總額項目內被繼承人死亡前三年內之現金贈與原告超過一七
    、四八三、六一五元部分，原處分及訴願決定核有未合，此部分，原告之訴核有
    理由，應將原處分及訴願決定關於該部分撤銷。其餘部分，原處分及訴願決定均
    無不合，原告之訴無理由，應予駁回。
據上論結，本件原告之訴為一部有理由，一部無理由，依行政訴訟法第一百九十五條
第一項、第一百零四條、民事訴訟法第七十九條但書，判決如主文。
中　　華　　民　　國　 九   十    一 　　年 　　三 　　月 　　 一 　　　日
                 臺 中 高 等 行 政 法 院   第 三 庭
                                    審 判 長 法  官　王　茂　修
                                             法  官　莊　金　昌
                                             法  官　許　金　釵
右正本證明與原本無異。
原告如不服本判決，應於判決送達後二十日內向本院提出上訴書狀，其未表明上訴理
由者，應於提起上訴後二十日內向本院提出上訴理由書（須依對造人數附具繕本）；
如於本判決宣示或公告後送達前提起上訴者，應於判決送達後二十日內補提上訴理由
書（須附繕本）。未表明上訴理由者，逕以裁定駁回。
提起上訴應預繳送達用雙掛號郵票拾份（每份三十四元)。
中　　華　　民　　國　 九   十    一 　　年 　　三 　　月 　　  五　　　日
                                     法 院 書 記 官  李　述　燊
